最高法院民事判決　　　　　　一○○年度台上字第一三七八號
上　訴　人　張秀如
訴訟代理人　劉　喜律師
被 上訴 人　張學能
訴訟代理人　陳榮昌律師
上列當事人間請求所有權移轉登記等事件，上訴人對於中華民國
一○○年三月一日台灣高等法院台中分院第二審更審判決（九十
九年度重上更(一)字第四八號），提起上訴，本院判決如下：
    主  文
原判決廢棄，發回台灣高等法院台中分院。
    理  由
本件上訴人於第一審反訴主張：兩造原為夫妻，於民國九十一年
五月三十日協議離婚，依離婚協議書第五條約定，伊所有坐落台
中市新社區（改制前為台中縣新社鄉○○○○段八九之一七六、
八九之一○八地號土地（下稱系爭土地）出租予被上訴人，被上
訴人不得變更原使用方式，且不得拒絕與伊共用系爭八九之一七
六地號土地之庭園及停車位，否則伊得終止租約。惟被上訴人未
經伊同意，擅自將系爭八九之一七六地號土地之果樹及紫荊茉莉
花、桂花、韓國草皮挖除，鋪貼地磚及施作工作物，並在該土地
上豎立「本停車場提供公共免費使用」之告示牌，使該土地從無
任何公共負擔之土地，變更為需提供公眾使用之公共設施，且拒
絕與伊共用該土地之庭園及停車位，違反原約定使用方式，伊已
向被上訴人為終止租約之意思表示等情，爰依協議書約定及民法
第七百六十七條規定，求為命被上訴人將系爭土地全部返還予伊
之判決（被上訴人本訴所為請求，及上訴人反訴逾此部分之請求
，業經判決確定，不予贅述）。
被上訴人則以：伊就系爭土地並無違約變更使用之情形，且系爭
八九之一七六地號土地提供給主管機關作停車使用，已徵得上訴
人同意，施工期間，上訴人數度至現場探視，未為任何阻止。上
訴人終止租約，有權利濫用及違反誠信原則之情形等語，資為抗
辯。
原審將第一審所為上訴人勝訴之判決廢棄，改判駁回其在第一審
之反訴，無非以：依協議書第五條約定，被上訴人固不得變更土
地約定使用方式，或拒絕上訴人共同使用土地之情形，否則上訴
人即得終止租約，惟查兩造在第一審提出變更前、後之現場照片
對照及勘驗筆錄之記載，被上訴人將庭園及停車場之部分水泥或
草皮地面改為鋪設岩面磚或抿石子、花圃，並就部分花、草、樹
木變更改種其他種類花、草、樹木，該庭園及停車場施工後現狀
，仍維持花木扶疏、整齊美觀之庭園及停車場景觀。上訴人亦自
承施工前、後之停車場位置大致在相同的區塊等語，則被上訴人
就系爭土地之庭園及停車場，改種植栽或改鋪不同材質地面而已
，並未改變使用方式。且行政院農業委員會水土保持局（下稱水
土保持局）台中分局九十七年十月十五日水保中三字第○九七一
九三七八四五號函附計畫書所示：該「馬力埔天籟園區環境改善
工程」係水土保持局九十六年度「營造農村新風貌計畫─縣級鄉
村風貌綱要規劃及建設」之一，該計畫項下之工程為公共設施，
設置後應開放公眾使用；水土保持局就上開相關設施及應開放公
眾使用之法律依據，以九十八年八月二十四日水保農字第○九八
一八四三一三二號函釋示，系爭土地上施作之公共設施開放公眾
使用之年限，及免除上開公共設施之條件、程序，均應以土地所
有權人提供之土地同意書為準判斷。上訴人雖否認曾出具九十五
年十一月十日之土地使用同意書同意無償將系爭八九之一七六地
號土地提供新社區（鄉）休閒農業導覽發展協會興修建九十六年
度營造農村新風貌工程使用，並提出其於該日不在台灣之護照內
頁入出境資料影本為證。倘上訴人確未授權或同意簽立上開同意
書，被上訴人擅自申請補助施設「馬力埔天籟園區環境改善工程
」，然依前揭水土保持局九十八年八月二十四日水保農字第○九
八一八四三一三二號函意旨，就系爭八九之一七六地號土地所生
應開放公眾使用之負擔，對上訴人即無拘束力，上訴人自無庸承
受該公共負擔。被上訴人雖在系爭土地上之停車場，設置提供公
共免費停車之告示牌，惟該停車場位置係設置在「天籟園」餐廳
之內，有現場照片可稽。是該停車場仍係供至餐廳消費之公眾使
用，尚不能認被上訴人有違反協議書第五條約定之情事。又被上
訴人遲未將系爭八九之一七六地號土地上未保存登記建物騰空返
還，僅屬上訴人得依協議書第六條約定請求交還而已，尚無從推
論其拒絕上訴人共用該庭園、停車場之事實，上訴人自不得據此
終止租約。則上訴人以被上訴人違反協議書第五條約定為由終止
租約，請求被上訴人返還系爭土地，為無理由，應予駁回等語，
為其判斷之基礎。
惟查原審先謂被上訴人就系爭土地之庭園及停車場改種植裁或改
鋪不同材質地面，並未改變使用方式云云（見原判決第七頁第十
五行至第十七行）；嗣又以水土保持局台中分局九十八年八月二
十四日水保農字第○九八一八四三一三二號函意旨，謂系爭土地
上施作公共設施開放公眾使用云云（見原判決第八頁第十四行至
第十五行），已有判決理由矛盾之違法。且上訴人一再否認曾出
具九十五年十一月十日之土地使用同意書，並提出其於該日不在
台灣之護照內頁入出境資料影本為證（見一審卷第三四一頁），
倘上訴人未授權或簽立該同意書，被上訴人持上開同意書擅自向
水土保持局台中分局申請補助施設「馬力埔天籟園區環境改善工
程」，接受該局所為之公共建設，致系爭土地即應開放供公眾使
用，則被上訴人之行為，能否謂非未違反協議書第五條約定，即
不無研求之餘地。其次，解釋契約，如契約文字已表示當事人之
真意，無須別事探求者，即無須反捨契約文字而更為曲解。是以
，倘契約約定明確，其內容又無違反公序良俗、強制規定，或顯
然違反誠信原則之情形，當事人即應受契約約定之拘束。兩造所
簽訂之離婚協議書第五條約定：「乙方（即上訴人）所有座落台
中縣新社鄉○○○段八九之一七六及八九之一○八地號土地……
。上述土地自九十二年六月一日起由乙方（即上訴人）出租甲方
（即被上訴人）使用，租賃條件如下：……（三）甲方（即被上
訴人）應依原使用方式使用土地（種植花、草、果樹及少部分地
上物，為甲方同地段八九之一○六地號土地開設餐廳之庭園、停
車場使用），並不（得）轉租他人，如甲方（即被上訴人）違約
變更使用方式或轉租他人，租約即為終止，乙方（即上訴人）得
收回土地自用。……」等語（見一審卷第九頁、第一○頁），該
協議書既明確約定被上訴人應依原使用方式使用即系爭八九之一
○六地號土地為開設餐廳之庭園、停車場使用，則兩造立約之真
意，係約定上訴人將系爭八九之一○六地號土地出租與被上訴人
供其私人開設餐廳之庭園、停車場使用，而被上訴人擅自以該土
地申請施作變更公共設施開放公眾使用之停車場。果爾，上訴人
上開主張是否毫不可採？自有再斟酌之必要。上訴論旨，指摘原
判決不當，求予廢棄，非無理由。
據上論結，本件上訴為有理由。依民事訴訟法第四百七十七條第
一項、第四百七十八條第二項，判決如主文。
中    華    民    國  一○○  年    八    月   十八   日
                      最高法院民事第三庭
                          審判長法官  劉  延  村  
                                法官  許  澍  林  
                                法官  黃  秀  得  
                                法官  魏  大  喨  
                                法官  林  大  洋  
本件正本證明與原本無異
                                      書  記  官  
中    華    民    國  一○○  年    八    月   三十   日
                                                      Ｅ